臺灣高等法院臺南分院刑事裁定
111年度毒抗字第331號
抗  告  人  
即  被  告  王添興


上列抗告人因強制戒治案件，不服臺灣雲林地方法院中華民國11
1年3月18日裁定（111年度毒聲字第43號）提起抗告，本院裁定
如下：
    主  文
抗告駁回。 
    理  由
一、本件抗告意旨略以：㈠「有無繼續施用毒品傾向評估標準」
    已修正，觀察勒戒處所之評估是否公正客觀？值得異議；另
    評分標準、項目，是否有正確加分、扣分之明文規定？抗告
    人於茲聲請公開評分標準、項目、扣分、加分之細項。㈡心
    理評估師權限過大，其自由心證受勒戒人員是否有戒治之必
    要，應依條例之規定，裁定戒治之評分標準，其項目細評並
    公開之。㈢凡受觀察勒戒者，於勒戒期間須經過心理醫師2次
    評估，但每次評估過程僅短短1至3分鐘即完成評估報告且受
    觀察勒戒者，人數眾多，也不及細詢及做臨床實務，足認其
    過程過於草率粗糙，明顯有失客觀性。㈣評估標準竟將過去
    前科列入分數計算，顯有不公，蓋過去之前科均已執行完畢
    等語。
二、按觀察、勒戒後，檢察官或少年法院（地方法院少年法庭）
    依據勒戒處所之陳報，認受觀察、勒戒人無繼續施用毒品傾
    向者，應即釋放，並為不起訴之處分或不付審理之裁定；認
    受觀察、勒戒人有繼續施用毒品傾向者，檢察官應聲請法院
    裁定或由少年法院（地方法院少年法庭）裁定令入戒治處所
    強制戒治，其期間為6個月以上，至無繼續強制戒治之必要
    為止，但最長不得逾1年，毒品危害防制條例第20條第2項定
    有明文。是【檢察官依據勒戒處所之陳報，認受觀察、勒戒
    人有繼續施用毒品傾向者，應聲請法院裁定令入戒治處所強
    制戒治，此乃戒絕毒癮之法定程序】。次按勒戒處所應注意
    觀察受觀察、勒戒人在所情形，經醫師研判其有或無繼續施
    用毒品傾向後，至遲應於觀察、勒戒期滿之15日前，陳報該
    管檢察官或少年法院（庭），觀察勒戒處分執行條例第8條
    第1項亦定有明文。依據上開規定，受觀察、勒戒人有無繼
    續施用毒品之傾向，【係由醫師研判】。又有無繼續施用毒
    品傾向之評估標準，並非完全以受勒戒人勒戒後之結果為準
    ，勒戒前之各種情況，仍應作為評估之依據，依勒戒處所評
    分說明手冊規定，係以「前科紀錄與行為表現」、「臨床評
    估」及「社會穩定度」3 項合併計算分數：㈠分數60分以上
    ，判定為有繼續施用毒品傾向；㈡50分以下判定為無繼續施
    用毒品傾向；㈢51分至59分間判定者再做整體評估後決定，
    若判定為有繼續施用毒品傾向需加註理由；㈣情形特殊之個
    案，在認定依據上述分數判定原則不合適時，可依據實際之
    狀況詳實註明判定之理由，另為判定有或無繼續施用毒品傾
    向。而其中之「前科紀錄與行為表現」係依毒品犯罪相關司
    法紀錄、首次毒品犯罪年齡、其他犯罪相關紀錄、入所時尿
    液毒品檢驗、所內行為表現；「臨床評估」係物質使用行為
    、合法物質濫用、使用方式、使用年數、精神疾病共病（含
    反社會人格）、臨床綜合評估（含病識感、動機、態度、就
    醫意願）；「社會穩定度」則係依工作、家庭等；作為判斷
    分數之依據。判定者判定前科紀錄與行為表現、臨床評估及
    社會穩定度合計3 項分數，固係供為判定者判定「有無繼續
    施用毒品傾向」之審酌標準，【但非唯一標準】。綜合評分
    者，應根據臨床實務，有具體事證，認為個案「有繼續施用
    毒品傾向」者，以綜合評分者所評估為準，此有「有無繼續
    施用毒品傾向」評估標準、評分說明手冊可稽。又關於有無
    繼續施用毒品傾向之評估標準，法務部已於110年3月26日以
    法矯字第11006001760號函修正頒布「有無繼續施用毒品傾
    向評估標準紀錄表」、「有無繼續施用毒品傾向評估標準評
    分說明手冊」，上開評分說明手冊載明判定之原則：「受觀
    察勒戒人入所後，經過2週時間的觀察、勒戒，由處所及醫
    療人員依據其各項紀錄、資料及觀察勒戒期間之行為表現，
    加以評分。在勒戒人入所4-6週後，可再做一次評估以做必
    要之評分修正。每一大項皆有靜態因子與動態因子。先以靜
    態因子分數評分，靜態因子分數總分在60分（含）以上為『
    有繼續施用毒品傾向』；60分以下，與動態因子分數相加，
    如果總分在60分（含）以上，為『有繼續施用毒品傾向』」。
    又評估標準紀錄表及說明手冊中「前科紀錄與行為表現」欄
    之第1項及第3項之計分方式修正如下，餘無修正：㈠第1項「
    毒品犯罪相關司法紀錄」：計分方式修正為每筆(次)5分，
    總分上限為10分；㈡第3項「其他犯罪相關紀錄」：計分方式
    修正為每筆(次)2分，總分上限為10分。【是抗告人有無「
    繼續施用毒品傾向」，係依具體個案之臨床實務及相關事證
    等情綜合判定，有其相當之專業依據及標準，且涉及專門醫
    學，又衡酌強制戒治之目的，係為協助施用毒品者戒斷毒品
    之心癮及身癮所為之一種保安處分類型，而該評估標準係將
    與判斷有無繼續施用傾向之相關因素加以列舉及量化，適用
    於每一位受觀察、勒戒處分之人，具一致性、普遍性、客觀
    性，以利執法者判定受勒戒人有無繼續施用毒品傾向，且避
    免執法者之判斷流於恣意，倘其評估由形式上觀察，無擅斷
    或濫權等明顯不當之情事，法院宜予尊重】。
三、查抗告人於110年9月27日15時31分許、同年10月13日15時29
    分許採尿時點，分別回溯72小時之某時，施用第1級毒品海
    洛因2次，及於上揭採尿時點，分別回溯96小時之某時，施
    用第2級毒品甲基安非他命2次案件，由原審法院於110年10
    月28日以110年度毒聲字第496號裁定送勒戒處所觀察、勒戒
    後，抗告人於111年1月29日經送入法務部○○○○○○○○附設勒戒
    處所觀察、勒戒，經該所於同年2月25日依前述【新修正】
    「有無繼續施用毒品傾向評估標準紀錄表」評估後，評估其
    前科紀錄與行為表現、臨床評估及社會穩定度等，綜合判斷
    認抗告人有繼續施用毒品傾向乙節，有原審法院110年度毒
    聲字第496號裁定1份、法務部○○○○○○○○111年3月1日雲所衛
    字第11140000430號函暨有無繼續施用毒品傾向證明書、有
    無繼續施用毒品傾向評估標準紀錄表各1份在卷可稽（見臺
    灣雲林地方檢察署111年度毒偵緝字第33號卷第105-109頁）
    。依上開有無繼續施用毒品傾向評估標準紀錄表之記載，抗
    告人在前科紀錄與行為表現方面評分37分（靜態因子35分/①
    毒品犯罪相關司法紀錄9筆〈5分/筆、上限10分〉10分②首次毒
    品犯罪年齡〈21-30歲〉5分③其他犯罪相關紀錄9筆〈2分/筆、
    上限10分〉10分④入所時尿液毒品檢驗為多種毒品反應〈上限1
    0分〉10分； ⑤所內行為表現〈上限15分〉持續於所內抽菸，動
    態因子2分）；在臨床評估方面評分26分（靜態因子22分、
    動態因子4分）；在社會穩定度方面得分0分（靜態因子0分
    、動態因子0分）。總計靜態因子得分合計57分，動態因子
    得分合計6分，靜態因子與動態因子總分合計63分；而依前
    述法務部與衛生福利部共同修正之「有無繼續施用毒品傾向
    評分標準評分說明手冊」所定判定原則，得分在60分以上者
    ，即可判定為有繼續施用毒品傾向。茲抗告人之得分為63分
    ，已逾60分，故而判定有繼續施用毒品傾向。上開判定結果
    係依主管機關訂頒之評估基準進行，在客觀上並無逾越裁量
    標準，且上開判定結果是由專業醫師依前開評估基準所為之
    專業判斷，上揭評估除詳列各項靜態因子、動態因子之細目
    外，並有各細目之配分、計算及上限，並非評估之醫師所得
    主觀擅斷，是該評估標準紀錄表乃係該勒戒處所相關專業知
    識經驗人士於抗告人執行觀察、勒戒期間，依其本職學識綜
    合上開各節評估，具有科學驗證而得出抗告人有繼續施用毒
    品傾向之結論，所為評估應屬可信，則法務部○○○○○○○○附設
    勒戒處所判定抗告人有繼續施用毒品之傾向，顯非無據。而
    檢察官依據勒戒處所之陳報，認受觀察、勒戒人有繼續施用
    毒品傾向者，應聲請法院裁定令入戒治處所強制戒治，【此
    乃戒絕毒癮之法定程序】，已如前述，是抗告意旨認「有無
    繼續施用毒品傾向評估標準」將過去前科列入分數計算，顯
    有不公；觀察勒戒處所之評估是否公正客觀？是否有正確加
    分、扣分之明文規定？心理醫師2次評估，每次評估過程僅
    短短1至3分鐘即完成，足認其過程過於草率粗糙，明顯有失
    客觀性云云，尚有誤會，洵非可採。
四、至抗告人本件所具抗告狀一再提及「重新審理」一節，查重
    新審理係針對觀察、勒戒及強制戒治之「裁定確定後」所為
    ，毒品危害防制條例第20條之1第1 項定有明文，是抗告人
    就此恐有誤會，併此敘明。
五、綜上所述，原審因而依檢察官之聲請，適用毒品危害防制條
    例第20條第2 項後段之規定，裁定令入戒治處所施以強制戒
    治，其期間為6 個月以上，至無繼續強制戒治之必要為止，
    但最長不得逾1 年，經核並無不合。抗告人以上開理由提起
    本件抗告，指摘原裁定不當，依前所述，非有理由，應予駁
    回。
據上論結，應依刑事訴訟法第412 條，裁定如主文。　　
中　　華　　民　　國　　111 　年　　4 　　月　　25　　日
                  刑事第一庭    審判長法　官  楊清安
                                      法　官  蕭于哲
                                      法　官  陳顯榮
以上正本證明與原本無異。
不得再抗告。
　　　　　　　　　　　　　　　　　　　書記官　陳筱婷　　
中　　華　　民　　國　　111 　年　　4 　　月　　25　　日